臺灣苗栗地方法院民事簡易判決　　　　　　 93年度苗簡字第567號
原　　　告　思立國際股份有限公司
法定代理人　甲○○
訴訟代理人　乙○○
被　　　告　丙○○
上列當事人間請求返還不當得利事件，本院於民國94年3 月10日
言詞辯論終結，判決如下：
    主  文
被告應給付原告新台幣參拾玖萬壹仟捌佰伍拾捌元，及自民國九
十四年一月八日起至清償日止，按年利率百分之五計算之利息。
訴訟費用由被告負擔。
本判決得假執行，但被告如以新台幣參拾玖萬壹仟捌佰伍拾捌元
為原告預供擔保，得免為假執行。
    事實及理由
壹、原告之聲明：如主文第1項所示。
貳、事實摘要：
甲、原告方面：
（一）原告為多層次傳銷公司，被告為原告之經銷商，於民國89
      年間與原告訂有多層次經銷契約，依據原告多層次傳銷獎
      金制度及營業規章等規定，被告或其組織下線經銷商向原
      告辦理出貨後，原告依據多層次傳銷獎金制度就該筆出貨
      數量及傳銷獎金比例發放獎金予被告，然如被告或被告之
      組織下線經銷商有辦理退貨者，被告應將先前已向原告領
      取之獎金，依據該退貨經銷商之退貨數量及先前發放組織
      上線即被告之獎金，就退貨數量依獎金之比例返還予原告
      。
（二）兩造已終止多層次經銷合約，惟被告擔任經銷商期間，曾
      因下線組織進貨而領取獎金，嗣後被告之下線經銷商退貨
      ，依據原告經銷商退貨申請書及行政院公平交易委員會研
      釋字第六號解釋意旨，被告原溢領之獎金已無法律上之原
      因，應返還予原告。如附表所示下線退貨姓名欄均為被告
      之下線經銷商，其等退貨之數量及被告應返還之獎金各如
      附表所載，合計被告溢領之獎金共為新台幣（下同）391,
      858 元，為此依不當得利之法律關係請求被告給付391,85
      8 元，及自起訴狀繕本送達翌日起至清償日止，按年利率
      5 ％計算之法定遲延利息。
（三）對被告抗辯所為之陳述：
（１）原告91年5 月前之營業規章，雖未明確規定被告下線經銷
      商退貨後，得向退貨當事人之上線即被告請求返還獎金，
      然多層次傳銷之主管機關為行政院公平交易委員會，依公
      平會公研釋字第6 號解釋意旨，被告組織下線經銷商退貨
      後，已發放予上線之獎金，不得由該退貨當事人之貨款中
      直接扣除，應向退貨當事人之上線追回，換言之，退貨當
      事人退貨後，原告即得請求退貨當事人之組織上線即被告
      返還獎金。該解釋意旨除避免對於退貨經銷商不公外，更
      避免組織上線經銷商唆使其組織下線經銷商於辦理進貨而
      領取上線應領取之獎金後，再由其組織下線辦理全額退貨
      之程序後取回退貨款項，而引發向多層次傳銷事業詐領獎
      金之道德危機，是原告於被告下線經銷商辦理退貨後，向
      原告請求返還溢領獎金，乃屬合理合法，原告於91年5 月
      ，乃依據前開解釋修訂營業規章。惟縱使先前營業規章未
      明確規定，然獎金係依被告下線經銷商進貨數量而發放予
      原告，不計算經銷商所付出之勞力及時間，故被告下線經
      銷商如有退貨事實，被告所受領之獎金即無法律上之原因
      ，無論下線退貨之原因為何，被告均需返還溢領獎金。
（２）原告之經銷商向來均有退貨，與精油爆炸案之發生並無關
      連。且精油爆炸案件尚在審理中，並無具體證據證明原告
      銷售之產品有瑕疵。
乙、被告方面：
（一）被告於89年3 月29日與原告簽訂經銷合約，因信賴原告銷
      售之產品佳，對於經銷商亦有保障，始放棄高薪工作，投
      入多層次傳銷之經營，惟經營成本包括交通費、應酬費、
      時間等均須自己負擔，過程十分辛苦，故原告所發放之獎
      金，即為被告經營過程中付出辛勞所應得之收入，是被告
      受領獎金，非無法律上之原因而受益。
（二）91年10月4 日經媒體報導，原告之精油產品疑似為假精油
      ，非其所宣稱來自法國之產品，下線經銷商更提出原告在
      臺灣全程製造精油之過程之ＶＣＤ，造成消費者大為反彈
      ，導致大量退貨，使被告遭受許多客戶之指摘，造成被告
      信譽受損，身心受創，損失嚴重。近日又有媒體報導，消
      費者使用原告銷售之精油產品竟引發氣爆火警而致死，原
      告之法定代理人因而遭起訴之事，足證原告所銷售之產品
      確有瑕疵，竟欺騙經銷商為其販售，故被告下線經銷商之
      退貨，並不可歸責於被告，原告不應向被告請求返還獎金
      。
參、法院之判斷：
一、查原告主張其為多層次傳銷公司，被告為原告之經銷商，於
    89年間與原告訂有多層次經銷契約，依據原告多層次傳銷獎
    金制度及營業規章等規定，被告或其組織下線經銷商向原告
    辦理出貨後，原告依據多層次傳銷獎金制度就該筆出貨數量
    及傳銷獎金比例發放獎金予被告。嗣後兩造已終止多層次經
    銷合約，惟被告擔任傳銷商期間，如附表所示被告下線之經
    銷商有退貨等事實，業據其提出經銷商申請契約書、下線退
    貨表、退貨申請書、退貨明細表、經銷商營業規章、獎金計
    算規章等件為證，且為被告所不爭執，另被告對於如附表所
    示之各下線經銷商之進、退貨時間，進、退貨數量，獎金計
    算之比例，及被告因下線進貨已領取之獎金數額等均不爭執
    ，是自堪信原告之前開主張為真實。
二、被告下線之經銷商有如附表所示之退貨事實，業如前述，原
    告主張被告應返還溢領獎金，則為被告所否認，並以前開情
    詞置辯。經查：
（一）按所謂多層次傳銷，謂就推廣或銷售之計劃或組織，參加
      人給付一定代價，以取得推廣、銷售商品或勞務及介紹他
      人參加之權利，並因而獲得佣金、獎金或其他經濟利益者
      而言，公平交易法第8條第一項定有明文。是以多層次傳
      銷事業之參加人取得獎金，係基於推廣、銷售商品或勞務
      及介紹他人加入多層次傳銷事業之報酬，此觀諸前開條文
      之規定即明。且依原告所提之獎金規章、獎金計算及發放
      要點，亦係以經銷商本身及其下線之經銷商進貨數量（即
      PV值）為基礎，再依據該經銷商於多層次傳銷組織中所屬
      層級之比例計算獎金，此有被告所不爭執之獎金規章附卷
      可參。是本件被告所受領之獎金，純係基於其組織下線進
      貨所得之對價，而不計算其時間及勞力之支出。
（二）次按經銷商依約定終止契約後30日內，原告應以經銷商原
      購價格90％買回經銷商所持有之商品，但得扣除已因該項
      交易而對經銷商給付之獎金或報酬，兩造所訂之經銷商申
      請契約書所載之營業規則有關經銷商退出及退貨、換貨辦
      法中定有明文。且依公平交易委員會公研釋字第6 號解釋
      就多層次傳銷管理辦法第5 條第1 項第3 款解除契約後獎
      金或報酬扣除範圍之疑義略以：「該款所稱得扣除已給付
      之獎金或報酬，應涵蓋所有因該筆進貨所已給付之獎金或
      報酬，惟退貨時所扣除之獎金或報酬，應僅限扣除退貨當
      事人所獲得之部分，至於其餘各相關之參加人因該筆進貨
      所已獲取之獎金或報酬，則應分別向各該相關參加人追回
      ，而不得全數由解約當事人所退商品之價金中扣除，否則
      將造成對退貨當事人之不公。」，是依上開解釋意旨，經
      銷商退貨時，相關之參加人均應將原進貨所領取之獎金退
      回。
（三）按無法律上之原因而受利益，致他人受損害者，應返還其
      利益。雖有法律上之原因，而其後已不存在者，亦同，民
      法第179 條定有明文。被告受有受領獎金之利益，係因其
      下線組織進貨所致，被告下線經銷商既已退貨，則被告先
      前因下線經銷商進貨所受領獎金之法律上之原因嗣後已不
      存在，是原告本於不當得利之法律關係請求被告返還前述
      獎金，自屬有據。
（四）被告雖以原告所發放之獎金，即為被告經營過程付出辛勞
      所應得之收入，故被告受領獎金，非無法律上之原因而受
      益等語資為抗辯，惟被告所受領之獎金，純係基於其組織
      下線進貨所得之對價，已如前述，縱有投入時間、勞力，
      亦不以時間、勞力之支出為發放獎金之標準，是被告之前
      開抗辯，即非有據。被告另抗辯原告所銷售之精油產品在
      91 年10 月間爆發假精油事件，導致大量退貨，且其後亦
      有使用精油而發生爆炸，足見原告之商品有瑕疵等語，然
      據被告所提出之簡報內容，尚不足確認原告銷售之產品有
      瑕疵，且觀之如附表所示被告下線退貨時間，均早於91年
      10月以前；再者，另觀之原告所提出之被告下線退貨申請
      書及切結書上均記載下線經銷商因個人因素、時間不夠、
      經濟困難等事由而申請退貨，是亦無明確證據證明被告下
      線退貨之原因係因原告之商品瑕疵所致，從而被告之前揭
      抗辯，亦不足採。
三、綜上所述，原告本於不當得利之法律關係請求被告返還溢領
    獎金，依附表所示之退貨數量及獎金比例計算結果共391,85
    8 元，及自起訴狀繕本送達翌日即94年1 月8 日起至清償日
    止，按年利率5 ％計算之法定遲延利息，為有理由，應予准
    許。
四、本件事證已臻明確，兩造其餘攻擊防禦方法及舉證，均核與
    本件判決結果不生影響，爰不一一贅述，附此敘明。
五、本件係依民事訴訟法第427 條第1 項適用簡易程序所為被告
    敗訴之判決，爰依民事訴訟法第389 條第1 項第3 款之規定
    ，依職權宣告假執行。另被告陳明願供擔保聲請宣告免為假
    執行，核無不合，爰酌定相當之擔保金額准許之。
六、據上論結，本件原告之訴為有理由，依民事訴訟法第436 條
    第2 項、第78條、第389 條第1 項第3 款、第392 條，判決
    如主文。
中　　華　　民　　國　　94　　年　　3 　　月　　24　　日
                  苗栗簡易庭法　官
以上正本係照原本作成
如對本判決上訴，須於判決送達後20日內向本院提出上訴狀
中　　華　　民　　國　　94　　年　　3 　　月　　24　　日
                        書記官　陳振和
